臺灣彰化地方法院刑事裁定　　　　　　 100年度聲字第1925號
聲　請　人　臺灣彰化地方法院檢察署檢察官
被　　　告　鍾隆毓
上列聲請人聲請單獨宣告沒收違禁物案件（100 年度執聲沒字第
374 號），本院裁定如下：
    主  文
聲請駁回。
    理  由
一、本件聲請意旨略以：臺灣彰化地方法院檢察署99年度偵字第
    7358號被告鍾隆毓違反化粧品衛生管理條例一案，業經聲請
    人為緩起訴處分在案，扣案之去光水共16瓶，係被告所有並
    供犯罪所用之物，業據被告供承在案，爰依刑事訴訟法第
    259 條之1 、刑法第40條第2 項規定聲請裁定沒收。
二、按檢察官依刑事訴訟法第253 條或第253 條之1 為不起訴或
    緩起訴之處分者，對供犯罪所用、供犯罪預備或因犯罪所得
    之物，以屬於被告者為限，得單獨聲請法院宣告沒收，刑事
    訴訟法第259 條之1 定有明文。次按刑罰法令關於沒收之規
    定，有採職權沒收主義與義務沒收主義，職權沒收，指法院
    就屬於被告所有，並供犯罪所用或因犯罪所得之物，仍得本
    於職權為斟酌沒收與否之宣告，例如刑法第38條第1 項第2
    款、第3 款、第3 項前段等屬之。義務沒收，又可分為絕對
    義務沒收與相對義務沒收二者，前者指凡法條規定「不問屬
    於犯人與否，沒收之」者屬之，法院就此等之物，無審酌餘
    地，除已證明滅失者外，不問屬於犯人與否或有無查扣，均
    應沒收之；後者指凡供犯罪所用或因犯罪所得之物，均應予
    以沒收，但仍以屬於被告或共犯所有者為限（最高法院93年
    度臺上字第2751號判決意旨可資參照）。再按沒收，除有特
    別規定者外，於裁判時併宣告之。違禁物或專科沒收之物得
    單獨宣告沒收，刑法第40條定有明文。可知，沒收屬於從刑
    之一種，原則上非有主刑之存在不得單獨為之，除非有法定
    得單獨聲請宣告沒收之情形，例如：刑法第40條第2 項，及
    上揭刑事訴訟法第259 條之1 之規定。而刑法第40條第2 項
    所謂「違禁物」係指依法令禁止製造、運輸、販賣、持有及
    行使之物而言；至於「專科沒收之物」，依該條修正時之立
    法理由謂「雖非違禁物，然其（按指專科沒收之物）性質究
    不宜任令在外流通」等語，及所例示之「偽造之印章、印文
    、有價證券、信用卡、貨幣」，顯係指法文有「不問屬於犯
    人與否，沒收之。」或其他相類規定之情形（刑法第200 條
    、第205 條、第219 條參照），應係指上開「絕對義務沒收
    」之物而言；至於「相對義務沒收」之物，因仍以供犯罪所
    用或因犯罪所得，且屬被告或共犯所有之物為限，始得宣告
    沒收，如不備該要件，即非相對義務沒收之對象，其本質上
    未具「不宜任令在外流通」之性質，自非屬該條項所指「專
    科沒收之物」。從而，得依刑法第40條第2 項規定宣告單獨
    沒收者，應僅以違禁物或法律規定採取絕對義務沒收主義者
    為限。化粧品衛生管理條例第27條第1 項後段固規定：違反
    第23條第1 項禁止規定者，其妨害衛生之物品沒收銷燬之。
    該條規定既未明定該「應」沒收銷燬之妨害衛生物品「不問
    屬於犯人與否」均沒收銷燬，則所應沒收銷燬者，自仍以被
    告所有之物為限，即採相對義務沒收主義，而非屬「專科沒
    收之物」。
三、經查：被告鍾隆毓係北岸有限公司負責人。按行政院衛生署
    曾於民國77年12月10日以衛署藥字第763747號公告化粧品中
    禁止使用甲醇，詎鍾隆毓竟從泰國進口搭贈含有甲醇去光水
    之橄欖髮油1 批，並於99年5 月13日，以每瓶新臺幣11元之
    價格，出貨售予日勤實業有限公司（以下簡稱日勤公司）19
    2 瓶（共搭贈含有甲醇之去光水16瓶）。嗣於99年5 月24日
    上午10時45分許，經彰化縣衛生局前往日勤公司位在彰化縣
    秀水鄉莊雅村港莊巷30號1 樓之倉庫檢查，查扣其中4 瓶去
    光水，檢驗後發現甲醇含量高達33.5% ，上開犯罪事實，業
    經聲請人以99年度偵字第7358號為緩起訴處分確定在案，此
    經本院核閱卷宗屬實，並有該緩起訴處分書、臺灣高等法院
    臺中分院檢察署99年度上職議字第5861號處分書在卷足憑。
    惟查於「日勤公司」、「王仁聰」查扣之含有甲醇之去光水
    共16瓶，係被告鍾隆毓於99年5 月13日出售貨物搭贈予「日
    勤公司」之贈品乙節，業據被告鍾隆毓及日勤公司負責人王
    仁聰供陳在卷，並有彰化縣衛生局藥物化粧品檢查現場紀錄
    表、日勤公司進貨成本異動表各1 紙在卷可稽（見99年度偵
    字第7358號偵查卷第8 至9 頁、99年度他字第1552號偵查卷
    第27至29、7 、15頁），是扣案之含有甲醇之去光水16瓶於
    查扣時，已經被告搭贈並交付予「日勤公司」，屬日勤公司
    所有，而日勤公司之負責人所涉違反化妝品衛生管理條例案
    件，因犯罪嫌疑不足，業經臺灣彰化地方法院檢察署檢察官
    以99年度偵字第7358號為不起訴處分在案，故日勤公司及其
    負責人自非為被告違反化妝品衛生管理條例之共犯，有上開
    不起訴處分書在卷可稽，是該含有甲醇之去光水16瓶既非被
    告所有，亦非共犯所有，且該含有甲醇之去光水16瓶並非法
    令禁止持有之物（單純持有並無處罰之明文），則其亦非屬
    「違禁物」，且依前開說明，亦非屬「專科沒收之物」，自
    不在得單獨宣告沒收之列，聲請人之聲請顯失所據，不應准
    許，應予駁回。
四、爰依刑事訴訟法第220條，裁定如主文。
中    華    民    國   100    年    10    月    13    日
                    刑事第六庭  法  官  黃齡玉
以上正本證明與原本無異。
如不服本裁定，應於裁定送達後5日內向本院提出抗告狀（須附
繕本）。
中    華    民    國   100    年    10    月    13    日
                                書記官  李噯靜